臺灣新北地方法院刑事判決
110年度訴字第1428號
公  訴  人  臺灣新北地方檢察署檢察官
被      告  黃俊憲


                    （現於法務部○○○○○○○○○○○執行中）
選任辯護人  劉政杰律師
上列被告因偽造文書等案件，經檢察官提起公訴（110年度偵緝
字第1548號），被告於準備程序中就被訴事實為有罪之陳述，經
告以簡式審判之旨，並聽取當事人、辯護人意見後，本院合議庭
裁定由受命法官獨任進行簡式審判程序，判決如下：
    主  文
黃俊憲犯行使偽造公文書罪，處有期徒刑壹年壹月。偽造之如附
表編號一至三「偽造之印文」欄所載公印文各壹枚，均沒收；未
扣案之犯罪所得新臺幣參拾萬元沒收，於全部或一部不能沒收或
不宜執行沒收時，追徵其價額。
    事  實
一、黃俊憲意圖為自己不法之所有，基於冒充公務員行使職權、
    行使偽造公文書、詐欺取財之犯意，於民國99年5月24日中
    午，假冒「臺北地院檢察官」名義致電陳林金英（已歿）並
    佯稱：其帳號有問題被歹徒冒用，需監管其帳戶云云，致陳
    林金英陷於錯誤，而依指示於翌(25)日下午，至臺北縣土城
    市(已改制為新北市○○區0○○路00號，將現金新臺幣（下同）
    35萬元交付黃俊憲，黃俊憲取得款項後，並將偽造之如附表
    編號1至3「偽造之文書」欄所示公文書各1紙（其上分別蓋
    印有如附表編號1至3「偽造之印文」欄所示公印文1枚）交
    付予陳林金英收執而行使，足以生損害於陳林金英及臺灣臺
    北地方檢察署執行公務之公信力。嗣因陳林金英發覺受騙報
    警處理，警方將上開偽造公文書上所採獲之指紋送鑑比對結
    果，發現與黃俊憲之指紋相符，因而查獲上情。
二、案經新北市政府警察局土城分局（下稱土城分局）報請臺灣
    新北地方檢察署（下稱新北地檢署）檢察官偵查起訴。
    理  由
一、被告黃俊憲所犯者為死刑、無期徒刑、最輕本刑為3年以上
    有期徒刑以外之罪，亦非屬高等法院管轄之第一審案件，其
    於本院準備程序進行中就被訴事實為有罪之陳述，經告知簡
    式審判程序之旨，並聽取檢察官、被告及辯護人之意見後，
    本院合議庭依刑事訴訟法第273條之1第1項之規定，裁定由
    受命法官獨任進行簡式審判程序。又依刑事訴訟法第273條
    之2、同法第159條第2項之規定，簡式審判程序不適用傳聞
    法則有關限制證據能力之相關規定，合先敘明。
二、上揭犯罪事實，業據被告於本院準備程序及審理時坦承不諱
    （見本院訴字卷第89、92、95頁），核與證人即被害人陳林
    金英於警詢時之證述（見新北地檢署105年度偵字第26951號
    卷〈下稱偵卷〉第31至37頁）大致相符，並有如附表編號1至3
    「偽造之文書」欄所示偽造公文書、內政部警政署刑事警察
    局105年5月11日刑紋字第1050040964號鑑定書暨所附照片各
    1份、土城分局刑案現場勘察報告暨所附照片16張（見偵卷
    第41至45、49至66頁）在卷可證，綜合上開補強證據，足資
    擔保被告上開任意性自白，具有相當可信性，應堪信屬實。
    綜上，本案事證明確，被告上開犯行堪以認定，應予依法論
    科。
三、論罪科刑：
㈠、按行為後法律有變更者，適用行為時之法律。但行為後之法
    律有利於行為人者，適用最有利於行為人之法律，刑法第2
    條第1項定有明文。查被告於本案行為後，刑法第339條之規
    定業經修正，並經總統於103年6月18日公布施行，於同年月
    20日生效。修正前刑法第339條規定：「意圖為自己或第三
    人不法之所有，以詐術使人將本人或第三人之物交付者，處
    5年以下有期徒刑、拘役或科或併科1,000元以下罰金。以前
    項方法得財產上不法之利益或使第三人得之者，亦同。前二
    項之未遂犯罰之。」修正後刑法第339條規定：「意圖為自
    己或第三人不法之所有，以詐術使人將本人或第三人之物交
    付者，處5年以下有期徒刑、拘役或科或併科50萬元以下罰
    金。以前項方法得財產上不法之利益或使第三人得之者，亦
    同。前二項之未遂犯罰之。」，修正後之規定提高法定科處
    或併科罰金刑度，是經新舊法比較結果，修正後之規定並非
    較有利於被告，其所為上開犯行，應適用行為時即修正前刑
    法第339條之規定處斷。至於刑法第158條規定業於108年12
    月25日修正公布，並於同年月27日生效施行，惟修正後之前
    開規定係依刑法施行法第1條之1第2項本文之規定，將罰金
    提高30倍，亦即將原本規定之銀元500元（經折算為新臺幣
    後為15,000元）修正為15,000元，其修正之結果不生有利或
    不利於行為人之情形，自非法律變更，當亦不生新舊法比較
    之問題，而應依一般法律適用原則，逕行適用裁判時法，附
    此敘明。
㈡、次按公文書，係指公務員職務上製作之文書，刑法第10條第3
    項定有明文。若由形式上觀察，文書之製作人為公務員，且
    其內容係就公務員職務上之事項而製作，即使該偽造之文書
    所載製作名義機關不存在，或其所記載之內容並非該管公務
    員職務上所管轄之事項，甚至其上所蓋印文與公印文之要件
    不合，而非公印文，惟社會上一般人無法辨識而仍有誤信該
    文書為真正之危險時，仍難謂其非公文書。是公文書與公印
    文之認定標準，顯屬有別。又刑法所謂公印或公印文，係專
    指表示公署或公務員資格之印信，即俗稱大印與小官印及其
    印文。又公印之形式凡符合印信條例規定之要件而製頒，無
    論為印、關防、職章、圖記，如足以表示其為公務主體之同
    一性者，均屬之。經查，本案所偽造並向被害人所行使之「
    臺灣臺北地方法院檢察署」強制性資產凍結執行書、刑事傳
    票、「臺北地檢署」公證科收據，形式上已表明係「臺灣臺
    北地方檢察署」所出具，內容涉及犯罪偵辦、財產扣押等事
    項，縱其上所載機關全銜或有疵誤而不盡正確，然形式上既
    已表彰係由臺灣臺北地方檢察署所出具，甚且有加蓋表彰其
    為「臺灣臺北地方法院檢察（查）署印」公署之印文，社會
    上一般人並非熟稔行政系統組織或法律事務，自無法輕易辨
    識，而顯有誤信該文書為真正之危險，此參以被害人亦誤信
    受騙，即更見其明。故被告所持以行使如附表編號1至3所示
    文書，核屬偽造之公文書甚明。又如附表編號1至3「偽造之
    印文」欄所示印文各1枚，其等內容為我國司法機關之名銜
    ，樣式亦與該機關大印印文之樣式相仿，顯係偽造該機關名
    義製發之印信，以表示該機關之資格，應足以使社會上一般
    人誤信為公署之印信，自屬偽造之公印文。惟上述公印文雖
    係偽造而成，然本案並未扣得與公印文內容、樣式一致之偽
    造公印，參以當時電腦文書處理技術，縱未實際篆刻，亦得
    以電腦製圖列印或其他方式偽造公印文，是依卷證資料，尚
    無法證明上揭公印文確係透過偽刻公印之方式蓋印，故無從
    逕認此部分有何偽造公印之行為，併此敘明。
㈢、再按刑法第158條第1項之冒充公務員行使職權罪，所冒充之
    公務員，並不以有所冒充之官職為要件，祇須客觀上足使一
    般人民信其所冒充者為公務員，誤信有該官職，其罪即可成
    立；又其所謂之行使其職權者，係指行為人執行所冒充之公
    務員職務上之權力。是本罪行為人所冒充之公務員及所行使
    之職權是否確屬法制上規定之公務員法定職權，因本罪重在
    行為人冒充公務員身分及冒用該身分行使公權力外觀行為，
    故僅須行為人符合冒充公務員並據此行使公權力外觀之行為
    ，即構成本罪。經查，被告假冒檢察官名義致電被害人行騙
    ，並持前揭偽造之公文書向被害人行使而為詐術詐取款項，
    縱真正之檢察官無此等向民眾收取、保管款項之權限，然因
    一般人難以明辨，仍應認係屬刑法第158條第1項冒充公務員
    行使職權之行為。
㈣、是核被告所為，係犯刑法第216條、第211條之行使偽造公文
    書罪、同法第158條第1項之冒充公務員行使職權罪及修正前
    刑法第339條第1項之詐欺取財罪。再者，偽造公印文之行為
    ，為偽造公文書之階段行為；又偽造公文書之低度行為，復
    為行使偽造公文書之高度行為所吸收，均不另論罪。被告以
    冒用公務員名義及行使偽造公文書之手段達成詐得被害人財
    物之目的，其上開行為間具有行為局部、重疊之同一性，係
    以一行為同時觸犯係犯刑法第216條、第211條之行使偽造公
    文書罪、同法第158條第1項之冒充公務員行使職權罪及修正
    前刑法第339條第1項之詐欺取財罪，應依刑法第55條規定，
    從一重依刑法第216條、第211條之行使偽造公文書罪處斷。
㈤、爰審酌當時社會之詐騙事件已非少見，且往往對被害人之財
    產及社會秩序產生重大侵害，而被告於案發時係智識正常並
    具有工作能力之人，卻不思以正當方式獲取金錢，利用一般
    民眾欠缺法律專業知識，未稔司法機關處理案件流程，及對
    於公權力、公務員執行職務之信賴感，以行使偽造公文書及
    冒充公務員行使職權等非法方式詐取財物，危害國家機關公
    權力行使之公信力，且致本案被害人受有35萬元之財產損害
    ，所為實有不該。惟考量被告於本案犯行前，未曾因故意犯
    罪受有期徒刑以上刑之宣告之素行，此有卷附臺灣高等法院
    被告前案紀錄表1份可佐，復於本院準備程序及審理時坦承
    犯行，且與被害人之家屬達成和解並全數履行和解條件，堪
    見被告犯後已有悔悟之態度；參以被告於本院審理時自述其
    高中畢業之智識程度、婚姻狀態、入監執行前之工作情形及
    收入、目前無需扶養家人之家庭經濟生活狀況（見本院訴字
    卷第95頁），暨酌以被告動機、目的、手段等一切情狀，量
    處如主文所示之刑。
四、沒收部分：
㈠、查被告為本案犯行後，刑法有關沒收規定於104年12月30日、
    105年6月22日迭經修正公布，依刑法施行法第10條之3第1項
    規定，自105年7月1日施行。修正後刑法第2條第2項規定「
    沒收、非拘束人身自由之保安處分適用裁判時之法律。」已
    明確規範修正後有關沒收之法律適用，應適用裁判時法，是
    參諸上開規定，本案就關於沒收之部分，即應適用裁判時之
    法律，即修正後刑法沒收新制相關規定，合先敘明。
㈡、偽造之如附表編號1至3「偽造之文書」欄所示公文書各1紙，
    業經被告持交被害人收執，已非其所有，自無從宣告沒收。
    惟上開公文書上分別蓋有如附表編號1至3「偽造之印文」欄
    所示偽造之公印文各1枚，依刑法第219條規定，不問屬於犯
    人與否，均應予宣告沒收。
㈢、按犯罪所得，屬於犯罪行為人者，沒收之；前2項之沒收，於
    全部或一部不能沒收或不宜執行沒收時，追徵其價額；犯罪
    所得已實際合法發還被害人者，不予宣告沒收或追徵，刑法
    第38條之1第1項前段、第3項、第5項分別定有明文。所謂實
    際合法發還，是指因犯罪而生民事或公法請求權已經被實現
    、履行之情形而言，不以發還扣押物予原權利人為限，其他
    如財產犯罪，行為人已依和解條件履行賠償損害之情形，亦
    屬之。申言之，犯罪所得一旦已實際發還或賠償被害人者，
    法院自無再予宣告沒收或追徵之必要；倘若行為人雖與被害
    人達成民事賠償和解，惟實際上並未將民事賠償和解金額給
    付被害人，或犯罪所得高於民事賠償和解金額者，法院對於
    未給付之和解金額或犯罪所得扣除和解金額之差額部分等未
    實際賠償之犯罪所得，自仍應諭知沒收或追徵（最高法院10
    9年度台上字第531號判決意旨參照）。經查，據被害人於警
    詢時證稱：伊交付35萬元予被告等語（見偵卷第36頁），而
    依被告與被害人家屬達成之和解書內容，被告已給付5萬元
    和解金而履行全部和解條件一情，有卷附和解書、被害人家
    屬身分證正反面影本、被害人戶籍謄本各1份可參（見本院
    訴字卷第99至104頁），是被告向被害人施詐取得之35萬元
    ，雖為其犯罪所得而未據扣案，然扣除被告依前述和解條件
    所返還之款項，得認已實際發還被害人，而依前述刑法第38
    條之1第5項規定，毋庸再予宣告沒收或追徵外，仍計有30萬
    元（計算式：35萬元－5萬元＝30萬元）之犯罪所得尚未實際
    發還被害人，揆之前揭判決意旨，自應依上開刑法第38條之
    1第1項前段、第3項規定宣告沒收，且於全部或一部不能沒
    收或不宜執行沒收時，追徵其價額。
據上論斷，應依刑事訴訟法第273條之1第1項、第299條第1項前
段（本案採判決精簡原則，僅引述程序法條），判決如主文。
本案經檢察官陳雅詩提起公訴，檢察官高智美、鄭心慈到庭執行
職務。
中　　華　　民　　國　　111 　年　　9 　　月　　7 　　日
                  刑事第十五庭  法  官  梁世樺
以上正本證明與原本無異。
如不服本判決應於收受判決後20日內向本院提出上訴書狀，並應
敘述具體理由；其未敘述上訴理由者，應於上訴期間屆滿後20日
內向本院補提理由書（均須按他造當事人之人數附繕本）「切勿
逕送上級法院」。
                                書記官　曾翊凱
中　　華　　民　　國　　111 　年　　9 　　月　　8 　　日
附錄本案論罪科刑法條全文： 
修正前中華民國刑法第339條
（普通詐欺罪）
意圖為自己或第三人不法之所有，以詐術使人將本人或第三人之
物交付者，處5年以下有期徒刑、拘役或科或併科1千元以下罰金
。
以前項方法得財產上不法之利益或使第三人得之者，亦同。
前二項之未遂犯罰之。

中華民國刑法第211條
（偽造變造公文書罪）
偽造、變造公文書，足以生損害於公眾或他人者，處1年以上7年
以下有期徒刑。

中華民國刑法第216條
（行使偽造變造或登載不實之文書罪）
行使第210條至第215條之文書者，依偽造、變造文書或登載不實
事項或使登載不實事項之規定處斷。

中華民國刑法第158條
冒充公務員而行使其職權者，處3年以下有期徒刑、拘役或1萬5
千元以下罰金。
冒充外國公務員而行使其職權者，亦同。　
附表：
編號 偽造之文書 偽造之印文 1 臺灣臺北地方法院檢察署強制性資產凍結執行書 「臺灣臺北地方法院檢察署印」公印文壹枚 2 臺灣臺北地方法院檢察署刑事傳票 「臺灣臺北地方法院檢察署印」公印文壹枚 3 臺北地檢署公證科收據 「臺灣臺北地方法院檢查署印」公印文壹枚